臺灣臺中地方法院民事判決　九十三年度小上字第五○號
　　上　訴　人　中華電信股份有限公司台灣中區電信分公司
　　法定代理人　丙○○
　　訴訟代理人　甲○○
　　被 上 訴人　乙○○
右當事人間請求給付電信費事件，上訴人對於中華民國九十三年三月三日本院台中簡
易庭九十三年度中小字第一二六號第一審判決提起上訴，經本院於民國九十三年月九
十七日言詞辯論終結，判決如左：
    主      文
上訴駁回。
第二審訴訟費用新台幣壹仟伍佰元由上訴人負擔。
    事      實
甲、上訴人方面：
  壹、聲明：請求原判決廢棄，判決如上訴人第一審訴之聲明。
  貳、陳述：除與原審判決書所載者相同茲予引用外，補稱：
    一無權代理人之責任係基於民法規定而發生之特別責任，並不以無權代理人有故
      意或過失為其要件，而非基於侵權行為之損害賠償，無權代理人縱使證明其無
      故意過失，亦無從免責，何況被上訴人「誤」以訴外人李學海之代理人身分自
      居，係有過失，上訴人因被上訴人之無權代理行為而受損害，則善意相對人即
      上訴人之利益應受民法第一百十條之保護。
    二被上訴人與上訴人櫃台員工所從事工作或有類似，惟其所居角色及工作性質並
      不相同，所負責任自不相同，而被上訴人既無代理權，又以代理人身分自居，
      自應負無權代理之損害賠償責任；至於善意代理人之保護，或有其他法律規定
      可資救濟，被告自應依法另尋救濟途徑，惟原審卻以一不知名第三人認定本件
      被上訴人為有權代理，善意相對人之利益即無法藉由代理制度加以保護。
    三依據交通部電信總局頒布之市內電話規則第十六條，用戶檢附證照之真偽，電
      信機構不負查證責任，因此，上訴人就被上訴人所提出身分證件之真偽，不負
      查證責任。又訴外人李學海於原審審理期間證稱其並未自行申請或委託他人申
      請系爭電信設備，而被上訴人亦未提出證據，證明其代理行為確係由訴外人李
      學海所授權，則被上訴人應就此部分陳述負舉證責任。
    四上訴人請求之損害賠償金額並未超過契約有效所得利益程度，如認上訴人受有
      前開損害，與被上訴人之代理行為間無相當因果關係，上訴人不能認同，蓋如
      無被上訴人之無權代理行為，第三人無以取得上訴人之電信設備號碼使用，而
      造成上訴人之損失。
    五本件電信門號於民國八十六年一月三日裝妥，一開始確實都有繳交電信費用，
      直至八十八年四月起開始欠繳。
  、證據：除援用第一審所提證據外，補提中華電信股份有限公司市○○路業務營
      業規章影本、中華電信股份有限公司市內電話業務作業要點影本及市內電話規
      則影本各一份為證。
乙、被上訴人方面：
    被上訴人未於言詞辯論期日到場，據其以前到庭所為之聲明及陳述如左：
  壹、聲明：請求駁回上訴人之上訴。
  貳、陳述：除與原審判決書所載者相同茲予引用外，補稱：電信局於核准代理人申
      辦之電信門號時，會以明信片通知申辦之本人，如本人有意見，應立即向電信
      局提出異議。又本件電信門號一開始均有繳費，後來才未繳納，事隔二年後，
      電信局始向被上訴人追討前開未繳費用，豈非要由被上訴人永久保證該電信門
      號的費用。
    理      由
一、本件被上訴人經合法通知，未於言詞辯論期日到場，核無民事訴訟法第三百八十
    六條所列各款情形，爰依上訴人之聲請，由其一造辯論而為判決。
二、本件上訴人起訴主張：被上訴人無權代理訴外人李學海向上訴人租用00000
    000、00000000號等電信門號，自民國八十八年四月起至八十八年六
    月止，共積欠電信費新台幣（下同）一萬九千七百四十二元，迭經催繳，均不置
    理，爰依民法第一百十條之規定，請求被上訴人給付一萬九千七百四十二元及法
    定遲延利息等語。被上訴人則以：其係受僱於山和企業有限公司之員工，本件係
    其公司老闆張益吉拿資料要其前往去辦理的，其僅為跑腿的；且電信局於核准代
    理人申辦之電信門號時，會以明信片通知申辦之本人，如本人有意見，應立即向
    電信局提出異議；又本件電信門號一開始均有繳費，後來才未繳納等語置辯。
三、上訴人主張：被上訴人曾於八十六年間，以訴外人李學海之代理人名義，持訴外
    人李學海之身分證件，向上訴人申請租用系爭門號之電信設備，申請後，自八十
    八年四月起至八十八年六月止，系爭門號共積欠電信費一萬九千七百四十二元，
    經上訴人催繳，訴外人李學海始出面否認曾委託被上訴人代辦系爭門號等事實，
    業據提出上訴人市內電話裝機申請書影本暨複核單影本各二份、訴外人李學海之
    身分證影本及訴外人李學海所出具之切結書影本各一份為證，復為被上訴人所不
    爭執，堪信為真實。惟兩造就被上訴人代辦申請系爭門號，是否曾獲訴外人李學
    海之授權；及上訴人核准系爭門號之申請，是否與有過失等節，均有爭執，為本
    件首應審究之點，分別說明如下。
四、有關被上訴人代辦申請系爭門號，是否曾獲訴外人李學海之授權部分：
  (一)被上訴人主張：其係受僱於山和企業有限公司之員工，本件係其公司老闆張益吉
    拿資料要其前往去辦理的等語，並聲請訊問證人張益吉。而證人張益吉於原審九
    十三年一月二十八日言詞辯論期日時證稱：「本件是我承辦的，本件是李學海本
    人拿證件（身分證）給我去承辦，因為身分證的照片與他本人是一樣的，而且我
    也與他熟識，知道是他本人，他為何否認是他辦的，我也不知道，．．．電話都
    是他們在使用，．．．確實是他來委託辦理的」等語；再於原審九十三年二月十
    八日言詞辯論期日時證稱：「拿證件給我去申辦的，就是在庭的李學海要我去申
    辦的」等語。惟上訴人所舉證人李學海於原審九十三年二月十八日言詞辯論期日
    時證稱：「本件系爭電話，不是我去申請的，我也沒有拿證件給證人張益吉去申
    辦」等語，是尚難僅憑證人張益吉之證詞，即遽認被上訴人代辦系爭門號曾獲訴
    外人李學海之授權。此外，被上訴人就其此部分主張並未舉出其他證據以實其說
    ，故其部分主張要難採信。準此，應認被上訴人代辦申請系爭門號，並未經訴外
    人李學海之授權。
  (二)按無代理權人，以他人之代理人名義所為之法律行為，對於善意之相對人，負損
    害賠償責任，民法第一百十條定有明文；又代理權之有無，係以是否經本人授予
    代理權為斷。查本件係自稱李學海之人授予被上訴人代理權，辦理系爭門號申請
    事宜，惟該人所為授權行為，形式上係以李學海名義為之，實質上亦欲使被上訴
    人成為李學海之代理人，然該人並未得李學海之委任代為授權，是李學海與被上
    訴人間，即未有授予代理權之情，則李學海既未授權被上訴人申辦系爭門號，而
    被上訴人以李學海名義所為之法律行為，當然構成無權代理，從而，上訴人主張
    被上訴人構成無權代理等語，應屬可採。次查，本件上訴人係持李學海之身分證
    件向被上訴人申辦系爭門號，上訴人係在系爭門號之電信費欠繳後，經催討始知
    李學海否認曾委託被上訴人代辦系爭門號，則上訴人於核發系爭門號時，對於前
    開無權代理之情事，並不知情，應屬無疑。而無權代理人之責任，係直接基於民
    法之規定而發生之特別責任，並不以無權代理人有故意或過失為其要件，係屬於
    所謂原因責任、結果責任或無過失責任之一種，而非基於侵權行為之損害賠償。
    故無權代理人縱無故意或過失，亦無從免責（最高法院五十六年台上字第三○五
    號判例參照），故只要上訴人善意，被上訴人即有賠償義務，縱被上訴人無故意
    過失亦同，是故，參酌上開規定及說明，被上訴人自負有損害賠償責任。
五、有關上訴人核准系爭門號之申請，是否與有過失部分：
  (一)按損害之發生或擴大，被害人與有過失者，法院得減輕賠償金額，或免除之，民
    法第二百十七條第一項定有明文。
  (二)經查：
    1.本件上訴人為一通信業者，以提供客戶電信服務，賺取通信費用為業；而通信
      費用收取方式，依照市場慣例並非預行收取，而採按月結算即事後收費，此一
      收費方式，可能衍生之風險為客戶享受服務後拒不繳納費用或冒名申辦門號，
      嗣後業者追索費用無門；是冒名申辦門號以拒繳電信費用係上訴人於採此一收
      費方式前即可預見，為避免此一風險，業者常採取方式如下：為確認客戶身分
      ，於申辦門號時要求客戶提供證件查對身分，以便拒繳費用時有正確對象追索
      ，然證件可能有假，或核對時可能產生誤差，此時則以收取保證金方式彌補不
      足，至於申辦門號時要求客戶提供何種證件、繳交多少保證金，業者則基於營
      業便利，市場競爭等因素而有不同規定，亦即於風險與營業便利及市場競爭間
      視其考量重點而有所不同，如有時因為市場競爭，而採取免收保證金以招徠客
      戶；或如為營業便利，於代辦案件時，僅要求提供本人及代理人身分證，而不
      要求本人須到場查核身分，類此情形避免風險因素即因市場競爭、營業便利等
      因素而犧牲，且因條件可由業者自行訂定且其訂定條件係為追求最大利益，理
      論上風險自應由業者負擔，亦即若有拒繳電信費用情況，扣除保證金仍有不足
      清償時，於身分有誤之狀態，應由業者自行找出實際租用電信服務之人追索費
      用。本件上訴人於受理系爭門號申辦時，除要求提供代理人及本人身分證外，
      並無任何防範風險之措施，亦因基於商業競爭、營業便利而免除一定數額保證
      金及設定費之收取；此乃上訴人基於上述風險、營業便利及市場競爭等一切因
      素綜合考量而制定，此一申辦之方式已仍有誤認身分或無從追償之風險，蓋就
      申辦門號之確認身分程序，不論其櫃台人員是否業經依照規則審核身分證，只
      要無須本人親自到場確認身分，即有可能產生錯誤（如本件情形，客戶持他人
      身分證請通訊行代辦），亦即此等申辦條件之避險能力顯有不足，設上訴人認
      為有從嚴審核以避此等風險，其自得制定較為嚴密的申辦程序以避免上開風險
      之發生，而今上訴人完全不採任何避免風險發生之措施，以致發生系爭情況，
      上訴人對於本件損害之發生，即難謂無過失；再者，上訴人若其欲完全避免風
      險，在新用戶之身分或信用不明情況，可能作法係於受理申辦後，立即以書面
      或電話向本人確認，即得輕易避免冒名申辦之風險，而此一確認行為，對於上
      訴人之營運成本亦無增加負擔，或在電信費用單月欠費超過一定金額時即暫停
      電信服務，待與客戶重新確認身分無誤、信用良好後始恢復通話，然上訴人僅
      求業務量之成長，並未有類此措施，僅憑一份影印之文件即核准系爭門號之申
      辦，並任令系爭門號每月撥打數仟元之鉅額電信費用三個月後，始行停止服務
      ，就此等損害之擴大，上訴人亦顯有過失。
    2.綜上，本件被上訴人對上訴人固應負無權代理人之損害賠償之責，然上訴人就
      損害之發生與擴大皆有過失，本院考量上訴人係企業經營人，其基於營利之目
      的，在避免風險與營業便利及市場競爭等因素考量下，應訂定代辦門號規則，
      若有避險能力不足情況本應自行負責等情形，認為應免除被上訴人前開賠償責
      任始為公平，爰依民法第二百十七條第一項之規定，免除被上訴人之賠償責任
      。
六、本件被上訴人之賠償責任既經免除，則上訴人請求被上訴人賠償系爭之損害，於
    法自屬無據。從而，上訴人本於無權代理人損害賠償請求權，請求被上訴人賠償
    系爭電信費一萬九千七百四十二元及法定遲延利息，為無理由，應予駁回。末按
    ，原判決依其理由雖屬不當，而依其他理由認為正當者，應以上訴為無理由。民
    事訴訟法第四百四十九條第二項定有明文。查，上訴人就本件損害發生與有過失
    而應免除被上訴人之損害賠償責任，已如前述，原審以被上訴人代辦系爭門號係
    有權代理，而為上訴人敗訴之判決，其理由雖有未當，惟上訴人應受敗訴判決結
    論並無不同，揭諸上開法律規定，仍應認本件上訴人之上訴為無理由，應予駁回
    其上訴。
七、本件事證已臻明確，兩造其餘主張陳述及所提之證據，核與判決結果無影響，爰
    不逐一論述，附此敘明。
八、據上論結，本件上訴為無理由，依民事訴訟法第四百三十六條之二十四、第四百
    三十六條之三十二第二項、第四百六十三條、第三百八十五條第一項前段、第四
    百四十九條第二項、第四百三十六條之十九第一項、第七十八條，判決如主文。
中　　　華　　　民　　　國　　九十三　　年　　　九　　　月　　二十七　　日
                                    臺灣臺中地方法院民事第四庭
~B審判長法官　張恩賜
~B法　　　官　林洲富
~B法　　　官　許秀芬
右為正本係照原本作成
不得上訴。
中　　　華　　　民　　　國　　九十三　　年　　　九　　　月　　二十七　　日
~B法院書記官
